【裁判字號】    91,上,911
【裁判日期】    920520
【裁判案由】    返還借款等
【裁判全文】
台灣高等法院民事判決  九十一年度上字第九一一號
    上  訴  人  乙○○
    訴訟代理人  沈宏裕律師
    被  上訴人  甲○○
    訴訟代理人  蔡惠子律師
                莊立群律師
右當事人間請求返還借款等事件，上訴人對於中華民國九十一年九月十九日台灣台北
地方法院九十一年度訴字第一七三八號第一審判決提起上訴，本院判決如左：
    主      文
原判決關於命上訴人給付超過「(一)新台幣壹佰萬元及自民國九十一年三月二十九日起
至清償日止，按週年利率百分之六計算之利息；(二)新台幣壹拾陸萬伍仟元及自民國九
十一年三月二十九日起至清償日止，按週年利率百分之五計算之利息」部分，及該部
分假執行之宣告，暨訴訟費用之裁判均廢棄。
右廢棄部分，被上訴人在第一審之訴及其假執行之聲請均駁回。
其餘上訴駁回。
第一、二審訴訟費用由上訴人負擔百分之十三，餘由被上訴人負擔。
    事實及理由
一、上訴人原為大陸地區人民，因與被上訴人結婚而於民國八十八年六月間取得我國
    國民
    人民與大陸地區人民間之民事事件，無須依台灣地區與大陸地區人民關係條例第
    四十一條以下之規定，定其應適用之準據法，合先敘明。
二、被上訴人起訴主張：上訴人原係大陸地區人民，兩造於八十年十二月在大陸結婚
    ，嗣於八十五年九月經大陸法院判決離婚確定，惟於八十六年間上訴人為來台定
    訴人辦理在台居住事宜，上訴人同意盡丈夫應盡之責任，並將與被上訴人在台公
    證結婚。嗣上訴人來台定居，自八十八年一月起至四月間陸續向被上訴人借款共
    新台幣（下同）一百萬元，上訴人並出具切結書，承諾上開借款在八十八年十二
    月三十一日前還清，並承諾每月給被上訴人三萬元生活費，詎上訴人在八十八年
    六月間取得台灣
    離兩造在市○○道之住所，拒絕返還借款，且未給付生活費，爰依上開承諾書所
    載之法律關係，訴請上訴人依約給付。並聲明：上訴駁回。
三、上訴人則以：系爭切結書雖為上訴人所親簽，惟其內容係針對被上訴人投資台灣
    經緯達塑膠機械有限公司（以下簡稱經緯達公司）一百萬元之事，嗣因未能談妥
    ，上訴人已將該切結書撕毀，兩造之借貸關係並未成立，茍被上訴人欲主張借貸
    關係已經成立，自應就其已交付金錢之事實負舉證責任；關於每月給付生活費三
    萬元部分，乃因當時上訴人居住於被上訴人家中，為補貼被上訴人家用所為，然
    上訴人已於八十八年十一月搬離被上訴人之住所，自毋庸再行給付生活費；又縱
    認切結書之法律關係已經生效，惟上訴人係因被上訴人持有經緯達公司之大小章
    ，以此逼迫上訴人書立，依民法第九十二條之規定，上訴人已撤銷該意思表示；
    且切結書上所載按月給付三萬元之約定，並未有終身給付之約定，非屬終身定期
    金，應為贈與性質，依民法第四百零八條第一項之規定，上訴人亦得撤銷；又上
    訴人業已償還被上訴人在經緯達公司投資之一百萬元，故被上訴人之請求並無理
    由等語，資為抗辯。並聲明：(一)原判決廢棄；(二)被上訴人在第一審之訴駁回。（
    原審為被上訴人勝訴之判決，上訴人不服，提起上訴）。
四、被上訴人主張：上訴人原係大陸地區人士，兩造於八十年十二月在大陸結婚，嗣
    於八十五年九月經大陸法院判決離婚確定，惟於八十六年間上訴人為來台定居，
    曾與被上訴人達成協議，由被上訴人為上訴人辦理來台相關手續，並協助上訴人
    辦理在台居住事宜，系爭切結書為上訴人所親立，惟上訴人於八十八年十一月間
    搬離被上訴人位於市○○道之住所之事實，為上訴人所不爭執，並有大陸桂林市
    七星區人民法院民事判決書影本一件、協議書影本一紙、切結書影本一件為證（
    見原審卷第十頁至第十四頁），堪信為真實。
五、被上訴人主張：上訴人自八十八年一月起至四月間陸續向其借款共一百萬元等語
    ，則為上訴人所否認，辯稱：切結書之內容是針對被上訴人投資經緯達公司之一
    百萬元而簽立，並非兩造間成立借貸關係，況嗣後雙方並未談妥，上訴人當場將
    該該切結書撕毀，益見兩造之借貸關係並未成立等語。經查：
  (一)按消費借貸契約雖為要物契約，惟借用人向貸與人借用款項，經出具借用證書交
    貸與人收執，如依該用借證書表明之事項足以推知貸與人已交付借用物者，即應
    認其就交付借用物之事實，已盡舉證責任；又金錢借貸契約若貸與人提出借用人
    自己製作之文書經載明積欠借款之事實者，應解為貸與人就要物性之具備，已盡
    舉證責任，最高法院著有六十九年度台上字第三八六八號判決及八十八年度台上
    字第三三六四號判決可資參照。系爭切結書之內容記載：「乙○○（即上訴人）
    欠甲○○（即被上訴人）一百萬元台幣此證。（註：從民國八十八年一月一日起
    借以上款項的）最遲八十八年十二月三十一日前還清（利息百分之六年利率）（
    生活費用每個月三萬元台幣）（註：利息是一百萬元借款所產生的）乙○○九九
    年（按為
    自書立並蓋手印（見原審卷第五十二頁），則該切結書既載明「乙○○『欠』甲
    ○○一百萬元」、「從民國八十八年一月一日起借以上款項的」等語，觀其前後
    文用語，足認借貸契約之主體為上訴人與被上訴人；且既曰「欠」、「從民國八
    十八年一月一日起借的」，可見上訴人已明確表示借得款項及借得時間之意思，
    益徵上訴人在書立系爭切結書即八十八年（
    上訴人已收受一百萬元無訛。揆諸上開判決意旨說明，被上訴人主張兩造間成立
    一百萬元之借貸契約等情，自堪予採信。上訴人抗辯：被上訴人並未就交付金錢
    乙節盡舉證責任云云，尚非可採。
  (二)上訴人雖抗辯：該切結書於書立當時，因雙方並未能談妥，業經上訴人當場撕毀
    ，不能證明借貸關係已經成立等語，惟為被上訴人所否認，並主張：上訴人於八
    十八年四月十七日書立該切結書後，即交予被上訴人保管，嗣上訴人表明要還錢
    ，曾以經緯達公司為發票人，簽發面額二萬元之支票數十張，要求以分期付款方
    式償還其積欠被上訴人之借款，惟遭被上訴人以清償期間過長為由拒絕，上訴人
    因而惱羞成怒，將放置於桌上之切結書撕毀等語。按「消費借貸契約之訂立，法
    律上並無應以書面為之之規定，民法第三條第一項所謂依法律之規定有使用文字
    之必要者，即不包含消費借貸契約之訂立在內」，最高法院二十七年上字第三二
    四０號判例可供參考，故借據僅係證據而已。依上訴人親自書立蓋手印之切結書
    內容所載，已足認兩造對借貸之意思表示已相互一致，且被上訴人確已逐次為金
    錢之交付，業如前述，本件借貸契約自已逐次成立，則不論上訴人係在八十八年
    四月十七日書立該切結書後，當場立即撕毀，抑或如被上訴人所稱，是嗣後在八
    十八年六、七月以後始行撕毀，對於已經成立之消費借貸契約，均不生影響。對
    於何時撕毀切結書乙節，被上訴人抗辯：上訴人嗣欲還錢，曾簽發經緯達公司之
    支票數十張，清償其向被上訴人之借款，惟因清償期間過長，遭被上訴人拒絕，
    故上訴人撕毀切結書乙節，經本院向中國信託商業銀行股份有限公司調取經緯達
    公司於該行中崙分行開立之支票存款帳戶，八十八年度至八十九年度請領支票往
    來明細暨簽發兌現情形，其中票號0000000號至0000000號之支票
    共五十張，乃經全部整本作廢，有該銀行九十二年二月二十一日中信銀作業９２
    ０１２２０８４９號函暨附件在卷可憑（見本院卷第九十八頁至第一０八頁），
    且為上訴人所不爭執（見本院卷第八十三頁）。查作廢數十張支票，事非尋常，
    依常情判斷，當係簽發供定期給付之用，惟因故未交付始可能發生，足資佐證被
    上訴人之主張為可採。上訴人雖抗辯：該五十張支票整本作廢，係因小孩子塗畫
    之故云云，惟支票係重要之物，應妥為收藏，整本遭小孩塗鴉與常情有違，被上
    訴人亦未舉證以實其說，自不足為信。上訴人一方面主張受脅迫簽立切結書；一
    方面又主張當場撕毀切結書，亦互相矛盾，茍受脅迫而簽立，豈有機會當場撕毀
    ？故上訴人之抗辯不實在。該切結書並非簽立時當場撕毀，而係事後撕毀，足堪
    信為真實。該切結書足以證明兩造間之借貸關係。
  (三)上訴人雖另抗辯：因被上訴人持有經緯達公司之大小章，上訴人受其脅迫而簽立
    系爭切結書，自得加以撤銷云云，並提出中國信託商業銀行取款憑條影本一張、
    存入憑單影本二紙及支票存根影本六張為證（見原審卷第八十頁至第八十二頁）
    云云。惟按當事人主張其意思表示係因被詐欺或脅迫而為之者，應就其被詐欺或
    被脅迫之事實，負舉證責任，最高法院二十一年上字第二０一二號判例可資參考
    。查被上訴人曾任經緯達公司公司負責人，至八十八年十一月間始更改為上訴人
    ，被上訴人並負責公司內帳記載，每月薪資三萬元等情，為兩造各自供陳在卷，
    均為對造所不爭執，並有薪資證明影本一紙在卷可參（見原審卷第四十五頁、第
    五十二頁、六十八頁至第六十九頁），堪信為真實。則被上訴人既曾擔任經緯達
    公司負責人，又負責公司內帳記載，其持有公司大小章，甚且進而為匯款、簽發
    支票等行為，亦與一般常情無違，上訴人提出之中國信託商業銀行取款憑條影本
    、存入憑單影本及支票存根影本等件，不能證明被上訴人有何脅迫上訴人簽立切
    結書之事實。上訴人對於被上訴人如何脅迫此等有利於己之事實，又未再能舉證
    以實其說，則其主張得撤銷切結書上受脅迫之意思表示云云，亦屬無據。
  (四)上訴人再抗稱：該切結書上一百萬元係針對被上訴人在經緯達公司之投資款，該
    投資款已經償還云云，並提出上開薪資證明影本為證。被上訴人固不否認該薪資
    證明書之真正，以及曾投資經緯達公司一百萬元之事實，惟另稱：系爭切結書表
    彰之一百萬元借款，與伊對經緯達公司投資之一百萬元無關等情（見原審卷第六
    十八頁）。經查：系爭切結書已明確表示借貸契約之主體為本件當事人，業經本
    院審認如前，該切結書上並未記載任何有關被上訴人對經緯達公司之投資事宜，
    上訴人此部分所辯，與切結書之文意已有未合；再者，依上訴人提出之中國信託
    商業銀行取款憑條及存入憑單影本所載（見原審卷第五十八頁），被上訴人匯予
    經緯達公司一百萬元之時間為八十七年十二月三十日，與切結書上記載之借款期
    間為自八十八年一月一日起至四月十七日止之情，亦有不符，足見系爭切結書所
    表彰之借貸關係，與被上訴人投資經緯達公司之一百萬元，確屬並不相同之法律
    關係。是上訴人抗辯：該切結書上記載之一百萬元係針對被上訴人在經緯達公司
    投資款云云，洵非可採。又觀諸上開經緯達公司薪資證明，其內容為：「甲○○
    ，薪資如下：˙˙˙自簽收日起，甲○○小姐與本公司再無任何關係，且台灣經
    緯達朱先生不欠任何債務」，顯係針對被上訴人與經緯達公司間之薪資債權債務
    所為，權利義務主體為被上訴人與經緯達公司，與本件借款（按：權利義務主體
    為被上訴人與上訴人）無涉，上訴人執此辯稱未積欠被上訴人借款債務，或被上
    訴人有免除上訴人借款債務之意思云云，均屬無據。
  (五)本件借款之到期日為八十八年十二月三十一日，約定利率為年息百分之六，業經
    系爭切結書記載明確，從而，被上訴人依據借貸契約之法律關係，訴請上訴人返
    還借款一百萬元，及自起訴狀繕本送達上訴人之翌日即九十一年三月二十九日起
    ，至清償日止，按週年利率百分之六計算之利息，為有理由，應予准許。
六、被上訴人主張：上訴人同意按月給予生活費三萬元，至被上訴人死亡之日止乙節
    ，其中就上訴人同意每月給付三萬元部分，業據上訴人自承：「˙˙˙當初約定
    我要每個月給原告（即被上訴人）三萬元，這是另外的約定。˙˙˙約八十八年
    年初，我就每個月給原告三萬元，一直到我搬離原告住處為止。」等情在卷（見
    原審卷第五十二頁），且前揭切結書亦記載「生活費每個月三萬元台幣」明確，
    堪信為真實。至於被上訴人主張該約定為終身定期金性質，上訴人應給付至被上
    訴人死亡之日止等情，則為上訴人所否認，辯稱：該三萬元乃因伊當時居住被上
    訴人家中，為補貼家用而支付，伊已於八十八年十一月搬離被上訴人之住處，自
    毋庸再行給付等語。依民事訴訟法第二百七十七條前段之規定，自應由被上訴人
    就此約定為終身定期金性質此有利於己之積極事實，負舉證責任。惟查：觀諸上
    開切結書之內容，就生活費之給付僅記載「生活費每個月三萬元台幣」，並未提
    及任何有關以被上訴人生存期間為給付期限之約定，故無從證明其性質屬終身定
    期金契約；又本件係同居期間生活費之約定，不屬贈與性質，且立有書面，依修
    正前民法第四百零八條第一項之規定（本件事實發生於民法債編施行前，依民法
    債編施行法第一條規定，應適用修正前之舊法），上訴人亦不得主張撤銷贈與；
    再查兩造業於八十五年九月經大陸法院判決離婚確定，該大陸離婚判決並經原審
    法院以九十年度家聲字第一０二號民事裁定認可在案，兩造於八十五年九月後即
    無婚姻關係存在之事實，為兩造所不爭執（見本院卷第八十四頁），並有大陸桂
    林市七星區人民法院民事判決書影本一件及原審法院九十年度家聲字第一０二號
    民事裁定影本一件在卷足參（見原審卷第十頁至第十二頁、第三十一頁至第三十
    三頁），堪信為真實，則兩造於八十八年四月十七日簽訂系爭切結書時，既已無
    婚姻關係存在，衡情上訴人並無終身贍養被上訴人之可能，故應以上訴人所稱：
    該三萬元係因伊當時居住被上訴人家中，為補貼家用而支付等語，較合於一般社
    會常情。被上訴人對此有利於己之事實，又未再能舉證以實其說，是其主張該三
    萬元之給付屬終身定期金性質云云，要非可採。
  (二)兩造關於三萬元生活費之約定，既係上訴人為補貼同居時被上訴人家用而為支付
    ，且被上訴人無法證明雙方有以被上訴人生存期間為給付期限之約定，業如前述
    ，則上訴人給付該等生活費之義務，自以其居住在被上訴人處所之期間為限。兩
    造對於上訴人係於八十八年十一月間搬離乙節，並不爭執（見原審卷第七頁、第
    四十三頁、本院卷第五十五頁），故上訴人按月給付生活費三萬元之義務，即應
    計至八十八年十一月份為止，超過上開月份部分，難認被上訴人有何請求權存在
    。至於上訴人確實之搬離日期，兩造均不清楚，有本院九十二年五月六日之言詞
    辯論筆錄可證，參酌民法第一百二十四條規定立法精神，本院認定上訴人於八十
    八年十一月十五日搬離被上訴人住所。被上訴人主張上訴人自八十八年六月起即
    未依約給付生活費（見原審卷第四十頁），惟為上訴人所否認，並以：伊已按月
    給付三萬元予被上訴人，直至伊般離被上訴人住處時為止等語置辯。按主張積極
    事實者應負舉證責任，為訴訟法上之原則。上訴人應就八十八年六月起至八十八
    年十一月十五日止，業已給付生活費之積極事實，應負舉證責任（最高法院八十
    七年度台上字第一六０一號判決、同院八十六年度台上字第三一九八號判決參照
    ），上訴人並未舉證以實其說，自應認其尚未給付。從而該段期間，被上訴人請
    求每月生活費三萬元，共五個半月，合計十六萬五千元，為有理由。被上訴人就
    已到期之生活費部分，主張應依年息百分之六之利率計算利息云云，然查雙方關
    於年息百分之六之約定，僅限於前揭一百萬元借款為限，業據上訴人於切結書上
    記載「註：利息是一百萬元借款所產生的」等語明確，該約定並不及於生活費之
    給付，是上訴人主張以年息百分之六計算利息，亦顯乏據，其僅得請求法定遲延
    利息。從而被上訴人依給付生活費之約定，訴請上訴人給付十六萬五千元及自起
    訴狀繕本送達上訴人之翌日即九十一年三月二十九日起，至清償日止，按週年利
    率百分之五計算之利息，為有理由，應予准許。
七、綜上所述，被上訴人本於消費借貸之法律關係，請求上訴人給付一百萬元，及自
    起訴狀繕本送達上訴人之翌日即九十一年三月二十九日起至清償日止，按週年利
    率百分之六計算之利息；請求生活費十六萬五千元及自起訴狀繕本送達上訴人之
    翌日即九十一年三月二十九日起，至清償日止，按週年利率百分之五計算之利息
    ，為有理由，應予准許。逾前開數額之請求，則無理由，應予駁回。又，上開應
    准許部分，被上訴人願供擔保請求宣告假執行，核無不合。至於被上訴人敗訴部
    分，其假執行之聲請失所附麗，應併予駁回。原審就超過上開應准許部分，為上
    訴人敗訴之判決，並為假執行之宣告，自有未洽。上訴意旨就此部分指摘原判決
    不當，求予廢棄改判，為有理由。至於上開應准許部分，原審判命上訴人給付，
    並為假執行之宣告，核無違誤，上訴意旨就此部分，仍執陳詞，指摘原判決不當
    ，求予廢棄，為無理由，應駁回其上訴。
八、本件事證已臻明確，被上訴人於原審所提出之上訴人信件、照片影本、台灣台北
    地方法院檢察署檢察官九十年度偵字第六六五六號不起訴處分書影本、原審法院
    九十年度家護字第五四號民事裁定影本等件（見原審卷第十四頁至第三十頁），
    無非用以說明兩造間之感情關係，與本件待證事實即消費借貸與給付生活費契約
    之判斷無涉，至於被上訴人於本院準備程序提出之兩造錄音帶及譯文（見本院卷
    第九十三頁至第九十七頁），因上訴人否認該錄音帶之真正，被上訴人對此未能
    舉證以實其說，且觀諸該譯文所載內容，與本件待證事實亦不相關，均無再予調
    查之必要。此外，兩造其餘攻擊、防禦方法及舉證，核與判決結果不生影響，爰
    不另一一論述，附此敘明。
九、據上論結，本件上訴為一部有理由，一部無理由，依民事訴訟法第四百五十條、
    第四百四十九條第一項、第七十九條但書，判決如主文。
中      華      民      國    九十二    年      五      月    二十      日
                                民事第十二庭
                                    審判長法  官  林  丁  寶
                                          法  官  高  鳳  仙
                                          法  官  林  恩  山
右正本係照原本作成。
上訴人不得上訴。
被上訴人如不服本判決，應於收受送達後二十日內向本院提出上訴書狀，其未表明上
訴理由者，應於提出上訴後二十日內向本院補提理由書狀（均須按他造當事人之人數
附繕本）上訴時應提出委任律師或具有律師資格之人之委任狀；委任有律師資格者，
另應附具律師資格證書及釋明委任人與受任人有民事訴訟法第四百六十六條之一第一
項但書或第二項（詳附註）所定關係之釋明文書影本。
中      華      民      國    九十二    年      五      月    二十二    日
                                          書記官  周  淑  靜
附註：
民事訴訟法第四百六十六條之一（第一項、第二項）：
對於第二審判決上訴，上訴人應委任律師為訴訟代理人。但上訴人或其他法定代理人
具有律師資格者，不在此限。
上訴人之配偶、三親等內之血親、二親等內之姻親，或上訴人為法人、中央或地方機
關時，其所屬專任人員具有律師資格並經法院認為適當者，亦得為第三審訴訟代理人
。


司法院資訊處製作；財團法人民間司法改革基金會備份。
